---
title: "Estimação do Modelo CAPM"
subtitle: "Working Paper"
author: Seu Nome
lang: pt
format:
  pdf:
    documentclass: article
    papersize: a4paper
    fontsize: 12pt
    linestretch: 1.0
    number-sections: true
    indent: true
    tbl-pos: 'H'
    fig-pos: 'H'
    colorlinks: TRUE
    linkcolor: blue
    link-citations: true
    latex-auto-install: true
    include-in-header: 
      - text: |
          \usepackage{indentfirst}
bibliography: referencias.bib
csl: associacao-brasileira-de-normas-tecnicas-ipea.csl
crossref:
  fig-prefix: 'Fig.'
  tbl-prefix: 'Tab.'
execute:
  echo: false
  message: false
  warning: false
  enabled: true
editor: source
keep-tex: true
abstract: |
  Este modelo de um artigo tem como objetivo ilustrar a utilização do sistema 
  Quarto para a criação de um artigo científico em formato PDF. 
  O uso do sistema Quarto permite uma integração eficiente entre código, 
  texto e resultados, facilitando a criação de documentos reprodutíveis e 
  de alta qualidade. Este modelo serve como uma ferramenta prática para a
  aquisição de habilidades essenciais na comunicação de resultados de 
  pesquisa quantitativa. \linebreak \textbf{Palavras-chave:} Sistema de Publicação Quarto, 
  Pesquisa Reprodutível.
---



```{r}
#| label: setup 

# pacotes utilizados
library(here)         # Permite utilizar caminhos relativos no projeto
library(tidyverse)    # Metapacote que inclui dplyr, ggplot2, etc.
library(modelsummary) # para tabelas formatadas de modelos de regressão
library(kableExtra)   # para tabelas formatadas
library(moments)      # assimetria e curtose


# importa os dados limpos
path_clean <- here::here("data/clean/dados_capm_clean.rds")
dados_capm_retexc <- readr::read_rds(path_clean)

# número de casas decimais padrão para todas as tabelas do documento
n_digits <- 2L
```




# Introdução {#sec-intro}

<!-- Os tópicos abaixo orientam o conteúdo da introdução. Substitua-os por parágrafos em prosa contínua. -->

- Explique por que o tema é interessante/importante.

- Declare claramente o objetivo de pesquisa e descreva
(em termos não técnicos) como você irá alcançá-lo.

- Descreva o que outros já fizeram e como o seu trabalho se encaixa nisso.

- Antecipe os resultados.



# Revisão da Literatura {#sec-revlit}

O Modelo de Precificação de Ativos de Capital (*Capital Asset Pricing Model*, 
CAPM) é um dos modelos mais influentes no campo das finanças, fornecendo 
uma estrutura para entender a relação entre risco e retorno dos ativos 
financeiros. As origens do CAPM remontam aos trabalhos seminais de William 
Sharpe, John Lintner, Jan Mossin e Jack Treynor, que contribuíram 
significativamente para o desenvolvimento dessa teoria.

William Sharpe introduziu o CAPM em 1964, propondo que o retorno esperado 
de um ativo financeiro é linearmente relacionado ao seu risco sistemático, 
medido pelo beta do ativo [@sharpe1964capm]. Em seguida, John Lintner 
expandiu o modelo, incorporando o conceito de diversificação de portfólios e 
detalhando como os investidores podem otimizar suas decisões de investimento
em um mercado competitivo [@lintner1965]. Jan Mossin, em 1966, contribuiu 
para a formalização do modelo no contexto de equilíbrio de mercado, 
reforçando sua importância como ferramenta essencial para a precificação 
e ativos financeiros [@mossin1966capm]. Embora o trabalho de Jack 
Treynor, desenvolvido em 1961, não tenha sido publicado até muito mais tarde, 
ele forneceu as bases teóricas cruciais para o desenvolvimento subsequente 
do CAPM [@treynor1961].

Esses trabalhos, em conjunto, estabeleceram os fundamentos do CAPM, que 
continua a ser amplamente utilizado para a avaliação do custo do capital, 
análise de portfólios e tomada de decisões de investimento.



 
# Metodologia {#sec-met}

Para estimar o Modelo de Precificação de Ativos de Capital (CAPM) como um 
modelo de regressão linear simples, seguimos uma abordagem econométrica 
padrão que envolve a modelagem do retorno de um ativo em função do retorno 
do mercado. O CAPM sugere que o retorno esperado de um ativo $R_i$ pode 
ser expresso como uma função linear do retorno esperado do mercado $R_m$, 
ajustado pelo risco livre de mercado $R_f$. A equação do CAPM é dada por:

$$
R_i = R_f + \beta_i (R_m - R_f) + \epsilon_i
$$

sendo $R_i$ o retorno do ativo $i$, $R_f$ a taxa de retorno livre de risco, 
$\beta_i$ é o coeficiente beta que mede a sensibilidade do retorno do ativo 
em relação ao retorno do mercado, $R_m$ o retorno do mercado e $\epsilon_i$ 
o termo de erro, assumido como ruído branco.

Para estimar o coeficiente $\beta_i$ e o intercepto $\alpha_i$, a equação 
do CAPM pode ser reformulada como um modelo de regressão linear simples:

$$
r_i - r_f = \alpha_i + \beta_i (r_m - r_f) + \epsilon_i
$$

A partir dessa reformulação, podemos aplicar o método dos mínimos 
quadrados ordinários (OLS) para estimar os parâmetros $\alpha_i$ e $\beta_i$. 
A equação de regressão a ser estimada é:

$$
y_i = \alpha_i + \beta_i x_i + \epsilon_i
$$ {#eq-modelo}

sendo $y_i = r_i - r_f$ o excesso de retorno do ativo e $x_i = R_m - R_f$ 
o excesso de retorno do mercado.

O coeficiente $\beta_i$ é particularmente importante, pois indica como 
o retorno do ativo se comporta em relação às variações do mercado. Se 
$\beta_i > 1$, isso sugere que o ativo é mais volátil que o mercado, 
implicando em maior risco sistemático. Se $\beta_i < 1$, indica menor 
volatilidade em relação ao mercado, sugerindo menor risco sistemático. 
Quando $\beta_i = 1$, o retorno do ativo tende a se mover em sincronia 
com o retorno do mercado, indicando que o ativo possui um risco sistemático 
equivalente ao do mercado como um todo.

Para a estimação do modelo de regressão (@eq-modelo), utilizamos dados históricos do 
retorno do ativo e do mercado. A taxa livre de risco $R_f$ é geralmente 
representada pelo retorno de títulos do governo de curto prazo. Após a 
estimação, a significância dos coeficientes $\hat{\alpha}_i$ e
$\hat{\beta}_i$ é avaliada por meio de testes t, e a adequação do modelo 
é verificada através do coeficiente de determinação $R^2$ e da análise 
dos resíduos.

Este procedimento fornece uma estimativa empírica do modelo CAPM, permitindo 
avaliar se o retorno de um ativo está adequadamente explicado pelo retorno 
do mercado, ajustado para o risco.




# Dados {#sec-dados}

<!-- Descreva os dados utilizados: fonte, período de coleta e variáveis. O parágrafo abaixo é um exemplo. -->

Para estimar o modelo descrito na @sec-met, utilizamos dados mensais de
retornos de ações da Ford Motor Company e do índice S&P 500, obtidos do
Yahoo Finance para o período de janeiro de 2010 a dezembro de 2020. A taxa
livre de risco é representada pelo retorno mensal dos títulos do Tesouro
norte-americano de três meses (*T-bill*). Os retornos excedentes foram
calculados subtraindo a taxa livre de risco dos retornos brutos de cada série.

```{r}
#| label: tbl-stat
#| tbl-cap: Estatísticas Descritivas para Retornos Excedentes

# Calcular estatísticas descritivas (precisão de exibição controlada por n_digits via kbl)
estatisticas_ford <- c(
  mean(dados_capm_retexc$retexc_ford),
  median(dados_capm_retexc$retexc_ford),
  sd(dados_capm_retexc$retexc_ford),
  min(dados_capm_retexc$retexc_ford),
  max(dados_capm_retexc$retexc_ford),
  kurtosis(dados_capm_retexc$retexc_ford),
  skewness(dados_capm_retexc$retexc_ford)
)

estatisticas_sp500 <- c(
  mean(dados_capm_retexc$retexc_sp500),
  median(dados_capm_retexc$retexc_sp500),
  sd(dados_capm_retexc$retexc_sp500),
  min(dados_capm_retexc$retexc_sp500),
  max(dados_capm_retexc$retexc_sp500),
  kurtosis(dados_capm_retexc$retexc_sp500),
  skewness(dados_capm_retexc$retexc_sp500)
)

# Combina os resultados em uma data frame
estatisticas <- data.frame(
  Estatísticas = c(
    "Média",
    "Mediana",
    "Desvio Padrão",
    "Mínimo",
    "Máximo",
    "Curtose",
    "Assimetria"
  ),
  `Ford (%)` = estatisticas_ford,       # retornos excedentes em percentual
  `S&P 500 (%)` = estatisticas_sp500,   # retornos excedentes em percentual
  check.names = FALSE                   # preserva nomes com caracteres especiais
)

# Cria a tabela com kableExtra usando estilo booktabs (padrão acadêmico)
tabela <- estatisticas %>%
  kbl(booktabs = TRUE,                  # linhas horizontais no padrão LaTeX acadêmico
      digits   = n_digits,              # casas decimais definidas globalmente no chunk setup
      align    = c("l", "r", "r")) %>%  # estatística à esquerda, valores à direita
  kable_styling(full_width = FALSE,
                position   = "center") %>%
  footnote(general_title = "Fonte: ",
           general = "Elaborada pelos autores.",
           footnote_as_chunk = TRUE)

# exibe a tabela
tabela
```

A @tbl-stat exibe estatísticas descritivas dos retornos excedentes da
Ford e do índice S&P (500).

\pagebreak

A @fig-dispersao exibe um gráfico de dispersão entre os
retornos excedentes da Ford e do índice S&P (500).

```{r}
#| label: fig-dispersao
#| fig-cap: "Gráfico de Dispersão entre os retornos excedentes da Ford e do índice S&P (500)."
#| fig-width: 6
#| fig-height: 4.0

ford_dispersao <-
  ggplot(
    dados_capm_retexc,
    aes(x = retexc_sp500, y = retexc_ford)  # define os eixos x e y
  ) +
  geom_hline(yintercept = 0, linetype = "dashed", color = "grey60", linewidth = 0.4) +  # linha de referência horizontal em zero
  geom_vline(xintercept = 0, linetype = "dashed", color = "grey60", linewidth = 0.4) +  # linha de referência vertical em zero
  geom_point(alpha = 0.55, size = 1.8, color = "grey30") +                              # alpha reduz sobreposição; color e size controlam aparência dos pontos
  geom_smooth(method = "lm", formula = y ~ x, se = TRUE,                              # reta ajustada (OLS) com intervalo de confiança de 95%
              color = "#1565C0", fill = "#1565C0", linewidth = 0.8,
              show.legend = FALSE) +                                                    # legenda suprimida: desnecessária com uma única série
  labs(
    title = NULL,
    caption = "Fonte: Elaborada pelos autores.",
    x = "Retornos Excedentes do S&P 500 (%)",
    y = "Retornos Excedentes da Ford (%)"
  ) +
  theme_minimal(base_size = 11) +                                                      # base_size define o tamanho base de todas as fontes do gráfico
  theme(
    panel.grid.minor = element_blank(),                          # remove grades menores para reduzir ruído visual
    axis.title       = element_text(size = 10),                  # tamanho dos títulos dos eixos
    axis.text        = element_text(size = 9),                   # tamanho dos rótulos numéricos dos eixos
    plot.caption     = element_text(hjust = 0, size = 8,         # caption alinhada à esquerda (padrão acadêmico em português)
                                    color = "grey40")
  )

# exibe o gráfico gerado
ford_dispersao
```



# Resultados e Discussão {#sec-resultados}

A @tbl-resultados contém os resultados da estimação do CAPM para os
retornos excedentes da Ford usando a metodologia descrita na @sec-met.

```{r}
#| label: tbl-resultados
#| tbl-cap: Resultados da Estimação do CAPM

# estima o CAPM como regressão linear simples: excesso de retorno da Ford em função do excesso de retorno do mercado
capm_ford <- lm(retexc_ford ~ retexc_sp500, data = dados_capm_retexc)

# mapa de estatísticas de ajuste: apenas R² ajustado
gof_capm <- data.frame(
  raw   = c("adj.r.squared"),
  clean = c("$R^2$-ajustado"),
  fmt   = c(3)
)

# cria a tabela de resultados da regressão usando modelsummary
modelsummary(
  list("Ford" = capm_ford),              # nomeia a coluna do modelo
  output      = "latex",                 # formato compatível com a compilação LaTeX do Quarto
  escape      = FALSE,                   # permite LaTeX math ($, \hat, etc.) nos rótulos
  fmt         = n_digits,                # casas decimais definidas globalmente no chunk setup
  coef_rename = c(
    "(Intercept)"  = "$\\hat{\\alpha}$",   # alpha: retorno não explicado pelo mercado
    "retexc_sp500" = "$\\hat{\\beta}$"        # beta: sensibilidade ao fator de mercado
  ),
  statistic   = c(
    "$^{{a}}$[{conf.low};\\, {conf.high}]",  # IC 95% com marcador superescrito ({{}} escapa as chaves do glue)
    "$^{{b}}${p.value}"                       # p-valor bilateral com marcador superescrito
  ),
  stars       = FALSE,                   # não adiciona asteriscos de significância
  gof_map     = gof_capm,               # estatísticas de ajuste selecionadas
  notes       = list(
    "\\footnotesize \\textit{Nota:} a) Intervalo de confiança de 95\\% para o coeficiente. b) valor-p bilateral.",
    "\\footnotesize Fonte: Elaborada pelos autores."
  )
)
```

<!-- Após a tabela, discuta os resultados. O exemplo abaixo ilustra como interpretar e reportar os coeficientes estimados. Substitua os valores pelos obtidos na sua estimação. -->

O coeficiente $\hat{\beta}$ estimado indica a sensibilidade dos retornos
excedentes da Ford em relação aos retornos excedentes do mercado. Um valor
$\hat{\beta} > 1$ sugere que o ativo é mais volátil que o mercado, implicando
maior risco sistemático. O intercepto $\hat{\alpha}$, por sua vez, representa
o retorno excedente médio do ativo não explicado pelo fator de mercado; sob
a hipótese nula do CAPM, espera-se que $\alpha = 0$. O coeficiente de
determinação $R^2$ indica a proporção da variância dos retornos excedentes
da Ford explicada pelo modelo.




# Conclusões {#sec-conclusoes}

<!-- Sugestão de estrutura para a seção de conclusões:
     - Retome o objetivo do artigo e responda se ele foi atingido.
     - Sintetize os principais resultados e seu significado econômico.
     - Aponte as limitações do estudo.
     - Sugira direções para pesquisas futuras. -->


# Referências {.unnumbered}

::: {#refs}
:::
